【裁判字號】    88,訴,3476
【裁判日期】    900101
【裁判案由】    減少價金
【裁判全文】
臺灣臺北地方法院民事判決  八十八年度訴字第三四七六號
    原      告  丙○○
    訴訟代理人  王建智  律師
    被      告  乙○○  住臺北.
    訴訟代理人  甲○○  住同右.
右當事人間減少價金事件，本院判決如左：
    主    文
被告應給付原告新臺幣陸拾萬伍仟玖佰壹拾玖元，及自民國八十八年八月廿五日起
至清償日止，按年息百分之五計算之利息。
原告其餘之訴駁回。
訴訟費用由被告負擔五分之一，餘由原告負擔。
本判決第一項於原告以新臺幣貳拾壹萬貳仟元為被告擔保後得假執行，但被告如於假
執行程序執行實施前，以新臺幣陸拾萬伍仟玖佰壹拾玖元為原告預供擔保後，得免
為假執行。
原告其餘假執行之聲請駁回。
    事    實
一、原告方面：
    (一)聲明：
      １被告應給付原告新臺幣（下同）佰萬元及自訴狀繕本送達之翌日起至清償
        之日止，按年息百分之五計算之利息。
      ２願供擔保請准宣告假執行。
    (二)陳述：
      １原告丙○○於民國八十八年一月十四日經由信義房屋仲介股份有限公司（以
        下簡稱信義房屋）之仲介，以壹仟壹佰壹拾萬元之價格向被告乙○○買受臺
        北市○○路六二一巷六弄一二號五樓房地，並經雙方給付價金移轉所有權及
        點交房地完竣。惟原告嗣後據經濟部商品檢驗局委託試驗報告、臺灣省土木
        技師公會試驗報告所載，發現上開房屋鋼筋混凝土氯離子含量分別係0.52kg
        /㎡，0.46kg/㎡，0.592kg/㎡與0.36kg/㎡，而據ＣＮＳ（中國國家標準）
        所列鋼筋混凝土最大氯離子含量係0.3kg/㎡，屬氯離子含量過高之海砂屋，
        至於內政部營建署八十九年十月七日營署建管字第三六七三八號函檢送「施
        工中建築物混凝土氯離子含量檢測實施要點」所附建築物新拌混凝土氯離子
        含量檢測紀錄所列氯化物含量標準值固有0.3kg/㎡與0.6kg/㎡之區分，然據
        向該屬營建管理組查詢得知，上揭紀錄表業於八十七年修正為0.3kg/㎡，復
        查原告與被告係八十八年一月十四日成立買賣契約，同年三月二十九日移轉
        所有權，是被告交付本件買賣標的物予原告時，該買賣標的物顯有氯離子含
        量過高之情形；而以一般情況言，混凝土中之氯離子含量過高，為加速混凝
        土之鋼筋蝕及龜裂剝落之誘因，是系爭房屋顯因係海砂屋而有減少其效用、
        使用年限及交易價格之重大瑕疵，並因此等構造體上之重大瑕疵而有致生危
        害原告住居安全之虞之情事。
      ２被告就系爭房屋應對原告負物之瑕疵擔保之責已如前述，而該等瑕疵已減少
        系爭房屋三百萬元之價值，是原告自得依民法第三百七十三條、第三百四十
        五條第一項前段、第三百五十九條前段之規定請求被告返還原告已給付之減
        價金額三百萬元及其法定利息。
      ３對被告抗辯之陳述：
        (1)證人俞家龍於簽約前雖曾委託材料試驗所鄭兆鴻技師檢測，檢測結果為0.
          36kg/㎡，惟其認知並無超過國家標準，故即向原告表示檢測出來沒有問
          題而已，並未告知檢測值，因此原告才將尾款交付；被告抗辯原告於簽約
          前以明知系爭房屋測試情形，顯非事實。又本件房地係交由信義房屋俞家
          龍負責代理銷售，是該代理人之過失責任應由被告依法負責。
        (2)原告經由信義房屋與被告議價過程，並未以「有海砂屋之情狀」為由要求
          降低售價，被告抗辯已減少價格二百四十萬元，顯無理由。
        (3)買賣標的物有無出賣人應負擔保責任之瑕疵，係以危險移轉，即交付時為
          據，查被告交付系爭房屋與原告時，既有違反當時標準值之瑕疵，被告自
          應負瑕疵擔保之責；被告抗辯海砂屋測試標準值應以七十三年建造當時之
          規範為據云云，實無理由，蓋氯化物含量標準值係八十三年始制訂，七十
          三年並無所謂標準值，然此並非意謂七十三年建造之建物均符合氯離子含
          量標準，自不能否定本件買賣標的物有氯離子含量過高，足以減少標的物
          價值瑕疵之事實。
        (4)被告依據前述內政部營建署「施工中建築物混凝土氯離子含量檢測實施要
          點」所附建築物新拌混凝土氯離子含量檢測紀錄，抗辯一般住宅混凝土中
          氯離子含量標準應為0.6kg/㎡，惟觀該規範中表二‧六‧一固針對構材種
          類與情況就防止腐蝕之最大水溶性氯離子含量作不同之規範，然本件標的
          物是否屬「其他狀況」，仍待釐清，是被告逕行認定而抗辯標準值應係
          0.6kg/㎡，實有未恰。再者，上揭規範受限於修正工程耗時耗力，往往無
          法隨時配合修訂，是設若主管機關業有最新修正，自應以主管機關所定者
          為據；況據內政部建築研究所表示，該所業參考新訂定標準值0.3kg/㎡，
          配合作相關修正。
        (5)本件是成屋買賣、房地一起計價，海砂屋影響交易價值與交易意願，也影
          響到土地之價格，所以減損價值應該房地一起減損；另縱使重建修護，也
          會有租金之損失。
    (三)證據：提出不動產賣賣合約書影本乙份、經濟部標準檢驗局委託試驗報告影本
      乙份、臺灣土木技師公會試驗報告影本乙份、建築物新拌混凝土氯離子含量檢
      測報告單影本乙份為證，並請求鑑定減損價格。
二、被告方面：
    (一)聲明：
      １原告之訴駁回。
      ２如受不利判決，願供擔保請准宣告免為假執行。
    (二)陳述：
      １系爭房屋是由被告委託信義房屋大直店主任俞家龍仲介出售，而原告因見被
        告所委託該公司銷售之房屋委託價為一千三百五十萬元，乃主動與俞家龍聯
        繫仲介後，經原告向被告殺價為一千一百一十萬元而成交。俞家龍就本件房
        屋有無海砂屋之情事曾委請材料試驗所測試並得知檢測出之數值，之後俞家
        龍曾通知兩造沒有問題也與原告說報告已經出來，是原告說若沒有問題就將
        結果放在俞家龍處，到交屋時再交給原告，且原告是經俞家龍告知已通過測
        試後方於八十八年三月一日撥付未付之尾款三百五十八萬元，又原告於八十
        八年五月十九日以存證信函主張系爭房屋有瑕疵時自承「．．．人於承買標
        的物伊始，即發現標的物之牆壁之壁癌及樓梯間鋼筋外露之情形，本人遂委
        請專業人士進行氯離子含量檢測以確定標的物是否有安全之虞．．．」，故
        原告在簽約前均已明知系爭房屋之測試情形。原告既為信房屋南港店店長，
        應深諳買賣不動產之專業知識，故嗣後原告以系爭房屋有海砂屋等情為由提
        起本件訴訟請求減少價金殊與誠信原則有違。
      ２系爭房屋係於七十三年間建造，故有關海砂屋之測試標準應依建造當時之建
        築法令規範為依據，又依內政部營建署混凝土施工規範，一般住宅混凝土中
        氯離子之含量，應低於0.6kg/㎡，本件無論依土木技師公會或商品檢驗局之
        鑑定結果，均未超過標準。
      ３海砂屋之瑕疵存在於房屋而非土地，原告不應以整體房地價計算損失，且本
        件房屋拆除依臺灣經濟鑑定委員會的調查，ＲＣ造價每坪肆萬伍仟元至伍萬
        伍仟元之間，該屋三十五點九坪，拆除重建造價亦在壹佰陸拾壹萬元至壹佰
        玖拾柒萬元之間，原告請求佰萬元顯然過高。
    (三)證據：提出存證信函、建築物新拌混凝土氯離子含量檢測報告單影本各乙份；
      並聲請訊問證人俞家龍，請求鑑定系爭房屋。
三、本院依職權函詢經濟部標準檢驗局就系爭房屋試驗是否為海砂屋事宜，並函詢內
    政部營建署有一般鋼筋混凝土建築之氯離子含量標準為何。
    理    由
一、原告主張略以：其於八十八年一月十四日經由信義房屋之仲介，以壹仟壹佰壹拾
    萬元之價格向被告買受臺北市○○路六二一巷六弄一二號五樓房地，並經雙方於
    同年三月二十九日給付價金移轉所有權及點交房地完竣。惟原告嗣後發現據經濟
    部商品檢驗局委託試驗報告、臺灣省土木技師公會試驗報告所載，系爭房屋鋼筋
    混凝土氯離子含量分別係0.552kg/㎡、0.46kg/㎡，0.592kg/㎡與0.36kg/㎡，屬
    氯離子含量過高之海砂屋，而混凝土中之氯離子含量過高，為加速混凝土之鋼筋
    鏽蝕及龜裂剝落之誘因，是系爭房屋顯因係海砂屋而有減少其效用、使用年限及
    交易價格之重大瑕疵，並因此等構造體上之重大瑕疵而有致生危害原告住居安全
    之虞之情事，而該等瑕疵已使該屋減少佰萬元之價值，爰依物之瑕疵擔保法律
    關係減少買賣價金佰萬元，並請求被告返還原告已給付之減價金額百萬元及
    自起訴繕本送達之翌日起至清償日止之法定遲延利息等語。
二、被告則以：系爭房屋由其委託信義房屋大直店俞家龍仲介出售，俞家龍就系爭房
    屋是否為海砂屋，曾委託材料試驗所測試，測試後俞家龍通知兩造稱無問題，因
    此原告在簽約前，已明知系爭房屋之情況，且原告為信義房屋南港店店長，深諳
    買賣不動產之專業知識，原告以系爭房屋為海砂屋提起本件訴訟，請求減少價金
    殊與誠信原則有違。又依內政部營建署混凝土施工規範，一般住宅混凝土中氯離
    子之含量，應低於0.6kg/㎡，本件無論依土木技師公會或商品檢驗局之鑑定結果
    ，均未超過標準。另海砂屋之瑕疵存在於房屋而非土地，原告不應以整體房地價
    計算損失，且本件房屋拆除依臺灣經濟鑑定委員會的調查，ＲＣ造價每坪肆萬伍
    仟元至伍萬伍仟元之間，該屋三十五點九坪，拆除重建造價亦在壹佰陸拾壹萬元
    至壹佰玖拾柒萬元之間，原告請求三百萬元顯然過高等語資為抗辯。
三、經查，原告主張於八十八年一月十四日經由信義房屋俞家龍之仲介，以壹仟壹佰
    壹拾萬元之價格向被告購買臺北市○○路六二一巷六弄一二號五樓之房地，雙方
    於同年三月廿九日給付價金並移轉所有權及交付上開房地完竣，惟嗣後其委託經
    濟部標準檢驗局測試結果，該屋氯離子含量過高之事實，業據其提出不動產買賣
    合約書、委託試驗報告各一份為證，並為被告所不爭執，應堪採信。次查，原告
    為此主張系爭房屋為海砂屋，有減少房屋之效用、使用年限及交易價格之重大瑕
    疵，依瑕疵擔保之規定，減少價金佰萬元，請求被告返還該佰萬元及法定之
    遲延利息乙節，則為被告所拒，並以前開情詞置辯，從而，本件爭執之處，當在
    於原告於交付房屋之前是否知悉系爭房屋之氯離子含量已超過國家標準，及是否
    為海砂屋，其判斷之基準係以系爭房屋建造之時，抑或以買賣標的物交付之時為
    準，而確為海砂屋之減少之價值，應如何計算，茲分別論斷如下：
    (一)被告辯稱兩造於簽約前，已由仲介人俞家龍委託材料試驗所測試該屋是否為海
      砂屋，測試後俞家龍告知兩造稱無問題，始進行簽約及付款、交付房屋等手續
      ，原告於交付房屋之前已知悉該屋之氯離子含量云云。惟查，兩造於簽約前雖
      已由仲介人俞家龍委託鄭兆鴻結構土木技師事務所材料試驗室再委託臺灣省土
      木技師公會測試，有臺灣土木技師公會硬固混凝土氯離子含量試驗報告一份在
      卷可查，並據證人俞家龍到庭結證在卷，固堪採信，然證人亦證稱：「當初測
      出來是０．三六，以前的標準是０．六，我問試驗所，他們說以０．三為標準
      太嚴苛，如有問題的話，就在鋼筋做防措施即可。」「我有告訴雙方說沒有問
      題，也有跟丙○○說報告已經出來了，在我這邊，他說沒問題的話，就施在我
      這裡，到交屋才給他。」（見本院八十八年十一月十日言詞辯論筆錄），足見
      證人俞家龍僅曾告知雙方依其判斷之結果為何，並未告知試驗報告之數值，而
      原告與俞家龍固同任職於信義房屋，然因彼此專業上之信賴，尚難以原告曾有
      委託進行海砂屋之測試，即證明原告於交屋前已知檢驗之氯離子含量為何，被
      告辯稱原告於交屋前已知悉云云，並非可採。被告復辯稱原告於購買系爭房屋
      之前已發現該屋之牆壁有壁癌、樓梯間鋼筋外露之情形，原告明知上情仍加以
      購買，事後再以海砂屋為籍口主張減少價金，有違誠信原則云云，並提出原告
      所發之存證信函一份在卷可憑，原告固對曾發上開存證信函及買賣前曾查看標
      的物，對於壁癌的部分，亦有發現乙節，自承在卷，但亦陳稱係因有上開之發
      現，始請俞家龍進行氯子含量測試（見本院八十九年十一月八日言詞辯論筆錄
      ），按房屋之牆壁是否有壁癌及鋼筋有無外露，並不等於海砂屋，是否海砂屋
      牽涉專業知識，須經過抽樣測試始能判斷，從而，亦難以此證明原告於買賣前
      已知悉或有重大過失而不知系爭房屋氯離子含量之情事，被告此項所辯，亦非
      可採。
    (二)再按物之出賣人，對於買受人應擔保其物依第三百七十三條之規定危險移轉於
      買受人時，無滅失或減少其價值之瑕疵，亦無滅失或減少其通常效用或契約預
      定效用之瑕疵，但減少之程度無關重要者，不得視為瑕疵，民法第三百五十四
      條第一項定有明文。又按買賣標的物之利益及危險，自交付時起，均由買受人
      承受負擔，但契約另有訂定者，不在此限，民法第三百七十三條亦著有明文。
      因此，本件系爭房屋之是否有瑕疵，其判斷時點，當以系爭房屋交付之時為準
      ，被告辯稱系爭房屋係於七十三年間建造，故有關海砂屋之測試標準應依建造
      當時之建築法令規範為依據云云，當非足採。被告又辯稱依內政部營建署混凝
      土施工規範，一般住宅混凝土中氯離子之含量，應低於0.6kg/㎡，本件無論依
      臺灣省土木技師公會或經濟部標準檢驗局之鑑定結果，均未超過標準云云，並
      檢附建築工程施工規範節本一份在卷可參。查，有關預伴混凝土中鋼筋混凝土
      最大水溶性氯離子含量之國家標準為0.3kg/㎡，業經經濟部標準檢驗局之前身
      經濟部中央標準局於八十七年六月廿五日公布修正在案，有該國家標準一份在
      卷可證，而內政部營建署亦將之列於施工中建築物混凝土氯離子含量檢測實施
      要點中，有該署八十九年十月七日八九營署建管字第三六七三八號函、八十九
      年十一月十六日八九營署建管字第五七八六二號函及函附之上開要點附卷足稽
      ，雖該要點附表之建築物新拌混凝土氯離子含量檢測記錄，內政部於八十八年
      七月廿九日始為修正同國家標準即0.3kg/㎡，然依上開要點第二點第一項之規
      定，有關檢測標準係依中國國家標準，又按建築物應用之各種材料及設備規格
      ，除中國國家標準有規定者從其規定外，應依建築技術規則之規定為之，建築
      技術規則第四條定有明文，故有關鋼筋混凝土氯離子含量之標準，當以經濟部
      標準檢驗局所公布之國家標準為據，本件買賣標的物即系爭房屋被告係於八十
      八年三月廿九日交付原告，其氯離子含量是否超過標準，當即以經濟部標準檢
      驗局公布之0.3kg/㎡為判斷基礎，被告辯稱依內政部營建署混凝土施工規範，
      一般住宅混凝土中氯離子之含量，應低於0.6kg/㎡云云，應非足採。按房屋鋼
      筋之氯離子含量過高，會造成鋼筋容易鏽蝕，牆壁油漆易產生化學變化，造成
      壁癌現象，房屋之耐用年限，亦因此減短，此為吾人於社會生活上可得之經驗
      ，因此原告主張該屋因鋼筋氯離子含量過高，造成該屋有效用上之瑕疵等語，
      應值採信。
    (三)次按土地、房屋之交易及使用價值，雖常相伴隨而互影響，交易上亦多有將房
      屋與土地合併計價未予區別，惟土地、房屋無論依社會交易觀念或從我國民法
      第六十六條第一項之規定觀之，究屬可區分而屬分別獨立之不動產，而以物之
      瑕疵言，無論品質或效用上之瑕疵，土地及房屋均可獨立區分，是以於當事人
      主張減少價金之場合，當應以土地、房屋各別計算之，因此被告辯稱本件瑕疵
      減少之價金，應以房屋部分計算，不包括土地在內等語，應堪採信。又查，該
      屋因海砂屋而減少價值之部分，經本院依原告之聲請囑託財團法人臺灣經濟鑑
      定委員會綜合系爭房屋聯外道路狀況、區○道路平均寬度、道路舖設、區○道
      路分布狀況、接近車站程度、接近商業設施程度、接近文教設施程度、接近服
      務設施程度、日照、通風、乾濕、景觀、眺望、噪音、空氣污染等公害發生程
      度、建物與環境配合狀態、樓層及位置、室內裝潢及維持管理狀況、結構體、
      設計、施工、面積、構造、材料、所在區域之公設普及率、土地使用分區管制
      、其他管制、發展區勢等情況，認該屋如為海砂屋減少價值百分之十六點八五
      ，有該鑑定委員會八十九年三月一日鑑定研究報告書附卷可查，上開鑑定過程
      既已綜合系爭房屋之各項情事，兩造對鑑定結果亦不爭執，上開鑑定結果，自
      應值採信。復依該鑑定報告書所載，系爭房屋土地在正常狀況下（即非海砂屋
      ）之交易價值，土地為伍佰伍拾玖萬陸仟捌佰元，房屋為貳佰捌拾萬玖仟柒
      佰元，以之換算，土地占交易價格之百分之六十六，房屋為百分之三十四，而
      本件土地房屋之交易價格為壹仟壹佰壹拾萬元，並未區分土地及房屋之各別價
      額，為兩造所俱不爭執，因此以上開正常交易狀況下之比例計算，本件土地、
      房屋之各別價格，應分別為柒佰拾貳萬陸仟元（即11,100,000x66%=7,326,0
      000）、佰柒拾柒萬肆仟元（即11,100,000x34%=3,774,000），再以房屋之
      價格減少百分之十六點八五計算，系爭房屋減少之價格為陸拾萬伍仟玖佰壹
      拾玖元為合理（3,774,000x16.85%=635,919）。
    (四)從而，原告依民法第三百五十九條之規定，主張系爭房屋因海砂屋而減少房屋
      之價值，於陸拾萬伍仟玖佰壹拾玖元之範圍內，即屬有據，被告受領該部分
      之價款，雖初有法律上之原因，然因原告行使價金減少請求權後已不存在，係
      屬不當得利，原告起訴雖未敘明請求所依據之法條，然已敘明起訴之事實，按
      諸民法第一百七十九條之規定，原告之請求於陸拾萬伍仟玖佰壹拾玖元及自
      起訴繕本送達之翌日即八十八年八月廿五日起至清償日止，按年息百分之五計
      算之利息，自為有理由，應予准許，至於逾越上開部分之請求，被告受領價金
      係基於買賣契約之法律關係，並非不當得利，原告之請求，為無理由，應予駁
      回。
四、兩造分別陳明願供擔保請准予假執行或免為假執行之宣告，經核於原告勝訴部分
    ，並無不合，茲分別酌定相當金額准許之。至於原告敗訴部分，其假執行之聲請
    失其附麗，應併予駁回之。
五、兩造其餘之攻擊防禦方法與所舉未經援用之證據，經本院斟酌後，認均與判決結
    果不生影響，爰不予一一論駁，附予敘明。
六、據上論結，本件原告之訴為一部有理由，一部無理由，依民事訴訟法第七十九條
    但書、第三百九十條第二項、第三百九十二條，判決如主文。
中      華      民      國      九十      年      一      月    卅一    日
                                        民事第六庭法      官  劉坤典
右為正本係照原本作成
如對本判決上訴，須於判決送達後廿日內向本院提出上訴狀
中      華      民      國      九十      年      一      月    卅一    日
                                                  法院書記官  王朝枝


司法院資訊處製作；財團法人民間司法改革基金會備份。
